臺灣高等法院高雄分院民事判決
110年度上易字第277號
上  訴  人   朱秋如  

被上訴人     薛湘珍  
兼訴訟代理人 余秀琪  

上列當事人間請求返還借款事件，上訴人對於中華民國110年9月
30日臺灣橋頭地方法院109年度訴字第350號第一審判決提起上訴
，本院於110年12月22日言詞辯論終結，判決如下：
    主  文
原判決廢棄。
被上訴人應於繼承余順發之遺產範圍內，連帶給付上訴人新臺幣
陸拾萬元。
第一、二審訴訟費用由被上訴人連帶負擔。
    事實及理由
一、上訴人起訴主張：被上訴人為余順發之繼承人，余順發於民
    國96年4月25日向上訴人借款新台幣（下同）600,000元，用
    以清償余順發積欠銀行之卡債，約定於余順發退休金下來後
    償還（下稱系爭借款契約）。余順發嗣於108年6月6日死亡
    後上訴人向被上訴人請求返還借款，被上訴人竟否認有系爭
    借款契約存在，爰依消費借貸及繼承法律關係提起本件訴訟
    。聲明：被上訴人應於繼承余順發之遺產範圍內，連帶給付
    上訴人600,000元。
二、被上訴人則以：否認上訴人與余順發間有借款契約存在。上
    訴人所提出借據其上之簽名並非余順發之簽名，不能證明雙
    方間有借款存在之事實。余順發在死亡前亦未曾向被上訴人
    提到有系爭借款乙事，上訴人於108年初即已得知余順發身
    患疾病，將不久於人世，在這長達半年的期間內曾多次與余
    順發及被上訴人見面，都不曾提及有借款該事，上訴人之請
    求為無理由等語，資為抗辯。
三、原審駁回上訴人之訴。上訴人不服，上訴請求廢棄原審判決
    ，改命如上揭聲明所示；被上訴人則請求駁回上訴。
四、兩造不爭執事項：
    余順發於108年6月6日死亡，被上訴人薛湘係其配偶、余秀 
     琪為其女兒、余文傑為兒子，其中余文傑拋棄繼承，僅薛
    湘珍、余秀琪二人為繼承人。
五、本院判斷：
　　上訴人主張其與被上訴人之繼承人余順發間存有前揭金錢消
    費借貸關係之事實，為被上訴人所否認，依舉證責任分配原
    則，應由上訴人就其所主張之利己事實，負舉證責任。經查
    ：
　㈠上訴人提出記載96年4 月25日立約人余順發所出具，記載「
    余順發向外甥女朱秋如借支現金新臺幣陸拾萬元整，今協議
    採無息償還方式，日後憑此證明依約償還」等內容之借據乙
    紙（原審審訴卷第55頁）為證。被上訴人雖否認借據上余順
    發簽名之真正，然按核對之筆跡是否與文書上之筆跡相符，
    法院本得依心證判斷。本院將上該借據與所調取之余順發之
    高雄銀行北高雄分行之開戶印鑑卡、台新銀行信用卡申請書
    、高雄市政府環境保護局任職切結書及職務志願書等資料上
    余順發簽名，相互比對其起筆、運筆、止筆及整體字形等特
    徵，借據與供比對文件上余順發簽名之筆順及結構、勾勒核
    屬相符，尤以筆劃中「彎」、「捺」二筆，特徵明顯相同，
    收據上之文字無停筆待摹或修飾之情，可認同屬一人所書寫
    。至於余順發姓名其中之「發」字，借據上係以正體出現，
    異於其餘比對資料上之「發」字例多以簡寫為之。然吾人就
    同一個文字，可能書寫正體字，偶也會簡寫，也可能先前皆
    以簡寫文字為之，經過一段期間後，卻以正體文字書寫之情
    ，此為生活經驗所習常，且非鮮見。余順發書寫借據時「發
    」字雖異於先前多數之簡寫，而書寫正體字，惟觀該文字運
    筆及筆劃勾勒走勢，並無異於對比文件上文字之結構及點劃
    形態，筆順與傾斜等細節，亦無不同；況觀之中華郵政公司
    高雄郵局檢送之余順發郵政存簿儲金立帳申請書上，余順發
    之簽名亦係使用正體「發」字書寫（原審卷二111頁），該
    字跡筆劃勾勒特徵，亦與上訴人所提借據字跡相同。而台新
    銀行板橋分行於96年4 月25日出具戶名為余順發交易金額56
    7586元之收據（同上第57頁），其上楊順發名字乃楊順發所
    自書，為被上訴人所不爭之事實，該姓名上之「發」字為簡
    寫，該收據之持有者既為上訴人，衡諸事理，上訴人苟有摹
    仿、偽造余順發簽名之心及行舉，則書寫該「發」字時，衡
    情當會仿該發字之簡寫，而不致於反於此而在訟爭之收據上
    以正體為之，基此，更足反證該借據確係余順發所自書。
　㈡余順發於96年間住居及工作地點均在高雄市，然其於96年4月
    25日以現金向台新銀行繳納567586元（含利息5490元）結清
    債務，業據台新銀行函復無訛（本院卷第73頁），並有上述
    台新銀行94年4月25日出具之收據可證。被上訴人雖以該台
    新銀行收據（客戶收執聯）可能是余順發遺失而為上訴人所
    拾得云云，惟此乃其憑空臆測之詞，並無事證足佐其說，且
    余順發住居高雄，上訴人則居住台北，上訴人如何拾得該紙
    收據？被上訴人所指，殊無足取。又，余順發與上訴人乃甥
    舅關係，而如前所述，余順發工作及住居地點均在高雄，則
    若余順發若自己有錢可以還款，則其以匯款或在台新銀行高
    雄之分行還款即可，要無攜帶將近60萬元之現金，遠至台新
    銀行板橋分行還款之理，是而上訴人陳稱：其因余順發來台
    北向伊借款償還銀行，於96年4月24日先去查借款餘額為562
    096元，翌日即將母親及家中存放之現金，連同伊當天去銀
    行領取現金20萬元，出借給舅舅余順發，憑向臺新銀行返清
    貸款，有該臺新銀行96年4月24日現金交易紀錄查詢及華南
    銀行上訴人存戶於96年4月25日支領現金20萬元之存摺可稽
    （本院卷第25至29頁），核屬可信。即係因上訴人可借給余
    順發上述現金供其還給銀行，余順發始有於上揭時日以現金
    繳交遠在台北之台新銀行板橋分行，也因如此，余順發故而
    交付銀行所給之客戶收執聯收據給上訴人，並出具上該向上
    訴人借款60萬元之借據予上訴人，用資取信。上訴人上揭主
    張堪信真實。至於被上訴人指陳：上訴人於余順發死亡前，
    未曾提起本件借款乙事，迨余順發死亡後，始對被上訴人請
    求，有違常理，而不可信云云。惟上訴人與余順發甥舅關係
    ，關係雖佳，但二人住居相距甚遙，雖余順發生病時，上訴
    人曾有到院看病之舉，但不能期待上訴人在斯時之情況下，
    向余順發為催討欠債，而上訴人亦不知悉余順發係何時退休
    ，則上訴人執此謂上訴人於余順發生前未曾提及即非真實云
    云，自非可採。
　㈢按稱消費借貸者，謂當事人一方移轉金錢，或其他代替物之
    所有權於他方，而約定他方以種類、品質、數量相同之物返
    還之契約（民法第474條第1項），繼承人對於被繼承人之債
    務，以因繼承所得遺產為限，負連帶責任（民法第1153條第
    1項）。余順發向上訴人借用60萬元，迄未返還，已如上述
    。余順發於108年6月6日死亡，被上訴人為余順發之繼承人
    ，從而上訴人依金錢消費借貸契約及繼承之規定，請求命被
    上訴人於繼承余順發之遺產範圍內，應連帶給付上訴人60萬
    元，於法有據。
六、綜上，上訴人主張上情，請求被上訴人應於繼承余順發遺產
    範圍內，連帶給付上訴人60萬元，洵屬正當，應予准許。原
    審駁回上訴人之訴，自有未洽。上訴意旨指摘原判決不當，
    求予廢棄改判，為有理由，應由本院將原判決廢棄，並改判
    如主文第二項所示。
據上論結，本件上訴為有理由，依民事訴訟法第450條、第78條
、第85條第2項，判決如主文。　　　　　
中　　華　　民　　國　　111 　年　　1 　　月　　12　　日
                              民事第二庭
                                  審判長法官  黃國川
                                  法      官  李怡諄
                                  法      官  許明進
以上正本證明與原本無異。
本件判決不得上訴。
中　　華　　民　　國　　111 　年　　1 　　月　　14　　日
   　                             書  記  官  戴志穎